【裁判字號】    96,智,87
【裁判日期】    980213
【裁判案由】    損害賠償
【裁判全文】
臺灣臺北地方法院民事判決                96年度智字第87號
原      告  闊腦有限公司
法定代理人  丙○○
訴訟代理人  乙○○
            楊建強律師
訴訟代理人  丁○○
被      告  傲勝國際股份有限公司
兼法定代理  甲○○
人
共      同  李世章律師
訴訟代理人  徐念懷律師
上列當事人間請求損害賠償事件，本院於98年1月8日言詞辯論終
結，判決如下：
    主  文
原告之訴駁回。
訴訟費用由原告負擔。
   事實及理由
一、程序方面：按訴狀送達後，原告不得將原訴變更或追加他訴
    ，但擴張或減縮應受判決事項之聲明者，不在此限，民事訴
    訟法第255條第1項第3款定有明文。經查，原告於起訴時聲
    明請求被告應連帶賠償原告新台幣（下同）300萬元及自起
    訴狀繕本送達之日起至清償日止，按年息5%計算之利息。嗣
    於民國97年4月28日具狀變更訴之聲明，將請求本金金額擴
    張為600萬元，其餘聲明不變，經核屬擴張應受判決事項之
    聲明，揆諸前開規定，尚無不合，應予准許。
二、原告起訴主張：
  (一)拓腦新科技股份有限公司（下稱拓腦新公司）為「多功能保
    眼眼罩之改良構造」之專利權人，專利權期間自2000年1月
    21 日起至2011年6月3日止，證書字號為新型第195314號（
    下稱系爭專利）。拓腦新公司於民國96年8月15日授權給原
    告有進行製造、銷售、經營、追究仿冒、訴訟取得損害賠償
    之權利。原告依系爭專利製造之產品「舒眼立康」上市後，
    發現市面上出現由被告所販賣之「icare200按眼舒」仿冒產
    品（下稱系爭產品），專業機關作專利比對分析報告後，認
    定該產品所利用之技術與原告本件新型專利之技術特徵，具
    備功能實質上相同，故系爭產品與系爭專利申請範圍相同，
    已侵害原告專利權。原告請被告停止製造販賣上述產品及相
    類似產品之行為，但被告僅承認其有販賣上開產品，並推托
    該仿冒商品為Shenzhen Breeze Technolo -gyCo.,Ltd（中
    國深圳輕松科技開發有限公司）所製造，且以該製造商在台
    灣申請有新型登記制第M274950號專利案為由，仍持續公開
    銷售至今，致造成原專利權人「舒眼立康」產品銷售量大減
    ，公司損失慘重，顯見被告惡意侵害「舒眼立康」產品專利
    權。該製造商在台灣所申請之新型登記制第M274950號專利
    案遭舉發後已被智財局作出「專利權自始不存在」之審定，
    以及其專利技術報告屬於「無進步性」之等級，該專利案不
    具有專利權，被告並無任何專利可憑，足以合法製造、銷售
    系爭產品。原告再發函給被告告知上述情形，並請其停止製
    造販賣上述產品及相類似產品之行為，但被告仍持續公開銷
    售至今。
  (二)被告等人專利侵權損害賠償金額之計算：
    1.依據尼爾森市場調查公司於2005年7月至2005年12月間，
      對台灣家庭使用健康器材情形之調查：95年台灣家庭總戶
      數約為739萬4758戶，而擁有健康器材，除了按摩椅、跑
      步機、腳踏機、腳底按摩椅之外，它種類健康器材之戶數
      約佔4.7%，「舒眼立康」眼部活氧按摩器係屬於其它種類
      健康器材，其銷售量以客觀推估約可佔上開數據之1/ 10
      約為台灣家庭戶數之0.47%，推估『舒眼立康眼部活氧按
      摩器』1年銷售量至少為：7,394,758X0.0047=34,755部。
      預12年銷售（94年7月至96年7月），以國內數量，合計：
      34,755部/年X 2年=69,510部。平均每部可獲利新台幣260
      元，每部成本為800元，出廠價為1,060元，市場末端定價
      為3,680元，總共預計獲利1807萬2,600元。
    2.二年多來遭受仿冒品打擊影響銷售，以國內實際銷售數量
      計，二年多來銷售量萎縮至6,500部（算至96.7月份），
      僅獲利169萬元：
      (1)所受損害：1807萬2,600元－169萬元＝損失1638萬2600
        元。
      (2)所失利益：因OSIM icare200按眼舒產品之出現，導致
        原告許多客戶取消訂單，其中較大筆為95年1月，被取
        消12,000部之訂單，所失利益：12,000部X每部獲利180
        元 (每部成本為800元，該訂單出廠價為980元)=216 萬
        元。
      (3)原告之所受損害與所失利益共計有1854萬2600元。另原
        告之商譽、品牌、市場潛力、外銷市場、律師費、蒐證
        費用皆受損失難以估計。
    3.專利法第108條本件新型專利準用第85條第3項規定，侵害
      行為如屬故意，法院得依侵害情節，酌定損害額以上之賠
      償，但不得超過損害額之三倍。又被告甲○○為被告傲勝
      國際股份有限公司之負責人，竟故意仿冒原告之專利，公
      開銷售並大量傾銷，造成原告受到重大損失，依公司法第
      23條規定，應與公司對原告負連帶賠償之責。
  (三)爰依據專利法第108條準用第84條第1項、第85條第1項第1款
    、同條第3項侵權行為損害賠償規定及公司法第23條規定，
    聲明請求被告等人應連帶給付原告600萬元整，及自繕本送
    達被告之翌日起算，按年率百分之5計付利息。
三、被告則抗辯以：
  (一)被告並未侵害系爭專利：
    1.據最高法院43年台上字第377號判例：「請求履行債務之
      訴，除被告自認原告所主張債權發生原因之事實外，應先
      由原告就其主張此項事實，負舉證之責任，必須證明其為
      真實後，被告於其抗辯事實，始應負證明之責任，此為舉
      證責任分擔之原則。」原告既主張被告販賣系爭產品有侵
      害系爭專利之情事，其即應就「原告係本件新型專利所有
      人」、「產品之技術內容落入本件新型專利之申請專利範
      圍內」及「原告因此受有損害」等構成要件事實，負舉證
      之責。被告所為之「專利技術分析報告」內容，已確認：
      「『待鑑定物』之技術內容與拓腦所有之專利證書號1953
      14之本件新型專利的專利範圍第1項在文義比對下並不相
      同，故不符合基於『全要件原則』之『文義讀取』。又基
      於『全要件原則』之『均等論』，『待鑑定物』亦不致對
      『系爭專利』構成實在侵權。綜合以上之比對與分析，鑑
      定結論為：『待鑑定物』之技術內容並無侵害拓腦所有之
      專利證書號195314之本件新型專利。」被告既同樣提出不
      侵權之分析報告，系爭產品之技術內容是否落入系爭專利
      之申請專利範圍內，屬真偽不明，依舉證責任分擔之法理
      ，其不利益理應由應負本證之原告負擔。
    2.原告無訴請本件損害賠償之資格：
      原告已於其起訴狀內，自承本件新型專利之所有人原係第
      三人拓腦新公司，該公司則於96年8月15日將專利讓與原
      告，並授權其自96年8月15日起有進行製造、銷售、經營
      、追究仿冒、訴訟取得損害賠償之權利。本件專利侵權爭
      議既發生在上開期日之前，且原告於上開期日前亦非系爭
      專利之所有人，其自無就本件爭議訴請損害賠償之資格。
    3.原告未舉證證明系爭產品之技術內容落入系爭專利之申請
      專利範圍內。依最高法院85年度台上字第3072號判決：「
      鑑定人乃係以自己之特別知識，於他人之訴訟，就特定事
      項報告其判斷意見之人；法院並得依民事訴訟法第289 條
      之規定，囑託機關或團體陳述鑑定意見或審查鑑定意見。
      而所謂『鑑定書』，法律雖未規定一定之程式，惟必須將
      其鑑定意見作成書面，至鑑定書之內容，自應將其鑑定經
      過及所為判斷之理由一併載明，若未說明其獲致結果之具
      體理由，其鑑定難謂無重大瑕疵。」意旨，鑑定人係指受
      法院選認，以自己之專門知識，於他人訴訟向法院陳述關
      於特別法規、經驗定則或其他專門知識之意見，或以其專
      門知識就特定應證事項所為判斷意見之第三人。宏強法律
      事務所係為原告從事法律業務之代理人，其並非所謂「第
      三人」，是原告援宏強法律事務所製作之「專利比對分析
      報告書」並非鑑定報告。
  (二)原告損害賠償之計算不當：
    1.原告於96年8月15日前既非本件新型專利之所有人，其以
      94年7月起至96年7月該期間，作為本件損害賠償之時間計
      算基數，已屬不當。
    2.95年台灣家庭總戶數雖達739萬4758戶，然並非全部家庭
      均有使用所謂健康器材，原告竟以台灣家庭之總戶數作為
      其銷售之計算基數，顯誇大不實。退萬步言，縱全部台灣
      家庭均擁有所謂健康器材，且擁有「其他種類健康器材」
      之用戶數約佔4.7%，亦不代表原告銷售「舒眼立康眼部活
      養按摩器」之銷售量已高達上開數據之十分之一（即0.47
      %）。原告上開推論，實為妄斷。
    3.原告未提出任何證據，即空言主張其銷售「舒眼立康眼部
      活養按摩器」每部獲利260元，自94年7月起至96年7月止2
      年間預計獲利為1807萬2600元云云，自屬無理。
    4.原告根本未具體說明「舒眼立康眼部活養按摩器」銷售量
      下降之原因，係肇因於被告販賣產品所致，是原告完全未
      就本件損害賠償之因果關係予以舉證。
    5.原告竟以其被取消訂單之所失利益216萬元，計入所謂賠
      償金額之範圍內，完全無視其已將先前之「銷售量萎縮」
      之部分予以算入，重複計算損害。
  (三)兩造最重要之爭點係「產品之技術內容究否落入本件新型專
    利之申請專利範圍內」，其與專利證書號第M274950號之新
    型專利存否完全無涉：
    1.「位置設置」之變更實質上屬不同之技術手段：
      (1)按現行專利審查基準第二篇「發明專利審查」第三章「
        專利要件」，關於「3.5.4.3改變技術特徵關係之發明
        」之規定：「改變技術特徵關係之發明，指改變先前技
        術中之元件形狀、尺寸、比例、位置及作用關係或步驟
        的順序等之發明。若改變技術特徵關係之發明能產生無
        法預期的功效或新的用途，應認定該發明非能輕易完成
        ，具進步性。」已認定元件位置改變的發明，若能產生
        無法預期的功效，這樣的技術手段相較於先前技術，當
        然有實質上的不同，該發明具有進步性。系爭專利之標
        的為「一種多功能保眼眼罩之改良構造」，依原告主張
        ，相較於「促進眼部血液循環之按摩裝置」該先前技術
        ，其捨棄舊有設於「主機本體」中部分元件之技術手段
        ，而採用將相同功用元件改設於「控制器」中之技術手
        段；是本件新型專利係屬一種「位置設置」變更的改良
        ，其可以解決「主機本體」重量過重的問題，以達到減
        輕鼻部負荷的有利效果，這樣的技術手段不但具有進步
        性，且其與異議證據三之技術手段，亦有實質上的不同
        。
      (2)系爭產品所採取「位置設置」變更之技術手段，將充氣
        幫浦、洩氣閥、及蜂鳴器從「主機本體」移至「控制器
        」；將導氣管獨立設置於「主機本體」與「控制器」之
        間。顯見兩產品同樣具有解決「主機本體」重量過重的
        問題，以達到減輕鼻部負荷的有利效果，其所採取之技
        術手段，在實質上與本件新型專利所採取者截然不同。
        參以原告在經濟部智慧財產局第00000000號異議事件中
        ，一再援「位置設置」之變更作為抗辯理由，強調其係
        實質上不同之技術手段；而台北高等行政法院90年度訴
        字第4079號判決，亦採取肯認之見解。足認「位置設置
        」之變更若能達到減輕鼻部負荷之效果，這樣的技術手
        段在實質上是不同於先前技術。
    2.系爭產品與原告產品之重量比較部分：
      關於重量之比較，原告從未提出所謂依本件新型專利所生
      產之產品重量輕於系爭產品之證據，自不足採信。且應以
      產品於「位置設置」變更過程中的技術手段（way）、及
      「位置設置」變更完成後所產生的結果（result）及功能
      性（function），與系爭專利所作之比較，若有其一不同
      ，則產品即應不落入本件新型專利之範圍中，乃目前實務
      上依據「專利侵害鑑定要點」進行專利侵害鑑定的通用準
      則，與原告所稱「依本件新型專利所製成之產品」根本無
      涉。系爭產品是否構成侵權，係判斷其技術特徵是否落入
      本件新型專利之申請專利範圍內，原告竟將系爭產品與「
      依本件新型專利所製成之產品」兩相比較，藉此主張產品
      侵權，顯屬無稽。產品將諸多元件自「主機本體」移除，
      改設於「控制器」內，還必須在其他週邊技術領域作更正
      ，例如修正「主機本體」規格及電訊迴路等等，其所牽涉
      之技術層面不僅僅「移除」而已，實不能遽此判定產品之
      技術特徵，當然落入本件新型專利之申請專利範圍內。
  (四)聲明：原告之訴駁回（原告並未為假執行之聲明，是被告聲
    明如受不利判決，願供擔保請准宣告免為假執行，即無必要
    ，在此敘明）。
四、兩造不爭執之事項：
  (一)拓腦新公司原為系爭專利之專利權人，專利期間自2000年1
    月21日起至2011年6月3日止。拓腦新公司於96年8月15日將
    系爭專利之專利權轉讓予原告，並授權原告有進行製造、銷
    售、經營、追究仿冒、訴訟取得損害賠償之權利。
  (二)被告確有販賣系爭產品之行為。
五、得心證之理由：
    按新型專利權受侵害時，專利權人得請求賠償損害，並得請
    求排除其侵害，有侵害之虞者，得請求防止之。專利法第10
    8條準用第84條第1項定有明文。復按，當事人主張有利於己
    之事實者，就其事實有舉證之責任。民事訴訟法第277條前
    段亦定有明文。原告主張被告所販賣之系爭產品侵害
    系爭專利，故自得訴請被告負擔損害賠償並排除侵害，為被
    告所否認，自應由原告舉證證明被告之產品確實有侵害系爭
    專利。又原告主張被告確實有侵害系爭專利權，無非係以其
    自行委請宏強法律事務所所出具之鑑定
    報告為證明方法。然查：
  (一)按所謂鑑定，係第三人受法院之命令，在該訴訟向法院報告
    法院所不知之法規或專業上之經驗法則，或將專業上經驗法
    則適用於具體之事實而得之事實判斷。本件無論係原告所提
    出自行委請宏強法律事務所或被告所提出委請連邦國際專利
    商標事務所出具之鑑定報告，雖均名為「鑑定報告」，但因
    非於訴訟中由本院命其為之，而係兩造分別依據該報告文書
    所記載之意思內容，希冀本院閱讀其中意思其內容，而後將
    之作為證據資料以認定事實，自應評價其證據方法為「書證
    」，先予敘明。
  (二)次按，所謂「全要件原則」係指請求項中每一技術特徵均對
    應表現在待鑑定對象中，包括文義的表現及均等的表現。因
    此以待鑑定對象中多個元件、成分或步驟達成申請專利範圍
    中單一技術特徵之功能，或以待鑑定對象中單一元件、成分
    或步驟達成申請專利範圍多個技術特徵組合之功能，均得稱
    該技術特徵係對應表現在待鑑定對象中。故關於專利侵權之
    判斷，首應依據「文義讀取」確認解釋後申請專利範圍中之
    技術特徵的文字意義是否完全對應表現在待鑑定對象中。如
    否，則接下來應判斷有無「均等論」之適用。復按，「均等
    論」係基於保護專利權人利益之立場，避免他人僅就申請專
    利範圍之技術特徵稍作非實質之改善或替換，而規避專利侵
    權的責任。由於以文字精確、完整描述申請專利範圍實有其
    先天上無法克服之困難，故專利權範圍得擴大至申請專利之
    技術特徵的均等範圍，不應僅侷限於申請專利範圍之文義範
    圍。其目的係為避免他人藉由將專利權人所擁有該發明之構
    成要件稍作改變，即可迴避既有之專利權。如遭控為侵權之
    產品因與原有專利範圍之構成要件不完全相同時，即應無條
    件地運用「均等論」，以辨明該產品於法律上可否判定與原
    有發明技術範圍均等，避免專利權人經長期研發之智慧結晶
    ，遭人以投機之方法剽竊後，苦無合法救濟途徑。「均等論
    」之比對方式為，若待鑑定對象之對應元件、成分、步驟或
    其結合關係與申請專利範圍之技術特徵係以實質相同之技術
    手段（way），達成實質相同的功能（function），而產生
    實質相同的結果（result）時，應判斷待鑑定對象之對應元
    件、成分、步驟或其結合關係與申請專利範圍之技術特徵無
    實質差異，適用「均等論」。「實質相同」係指兩者之差異
    為該發明所屬技術領域中具有通常知識者所能輕易完成者。
    經查：
    1.本件原告所有之系爭專利之申請專利範圍第1項為：「一
      種多功能保眼眼罩之改良構造，係包含有彈性束緊帶、主
      機本體、氣壓熱敷裝置及一控制器等，其中彈性束緊帶用
      來緊縛於人體眼部，帶體前方結合有主機本體及氣壓熱敷
      裝置，該主機本體內設有充氣幫浦、洩氣閥、導氣管、震
      動馬達、蜂鳴器、接線板等，外表延伸一導線與控制器銜
      接，氣壓熱敷裝置係由前後擋片構成一罩狀，內置有氣囊
      、發熱元件等，氣囊、發熱元件之進氣口及導線分別與主
      機本體結合，控制器內部設有電路裝置及表面設數控制開
      關及調節鈕，俾於使用時，能以電路裝置之驅動，使氣囊
      及發熱元件產生脹縮、發熱功效，且得以控制器之操控預
      設作動之流程，整體以旋予眼部具有間歇式脹縮按摩、熱
      敷、震動按摩等交互多重作用，為其特徵者」（見本院卷
      第1宗第31頁）。如解析此一專利範圍之技術特徵，應可
      拆解如下：(1)一種多功能保眼眼罩之改良構造，係包含有
      （此係一開放式連接詞，係表示元件、成分或步驟之組合
      中不排除請求項未記載的元件、成分或步驟），(2)彈性束
      緊帶、主機本體、氣壓熱敷裝置及一控制器等，(3)其中彈
      性束緊帶用來緊縛於人體眼部，帶體前方結合有主機本體
      及氣壓熱敷裝置，(4)該主機本體內設有充氣幫浦、洩氣閥
      、導氣管、震動馬達、蜂鳴器、接線板等，外表延伸一導
      線與控制器銜接，(5)氣壓熱敷裝置係由前後擋片構成一罩
      狀，內置有氣囊、發熱元件等，氣囊、發熱元件之進氣口
      及導線分別與主機本體結合，(6)控制器內部設有電路裝置
      及表面設數控制開關及調節鈕，(7)俾於使用時，能以電路
      裝置之驅動，使氣囊及發熱元件產生脹縮、發熱功效，且
      得以控制器之操控預設作動之流程，整體以旋予眼部具有
      間歇式脹縮按摩、熱敷、震動按摩等交互多重作用。
    2.兩造就系爭產品固有分別落入前開申請專利範圍構成要件
      (1)-(3)、(5)-(7)文義範圍內之相對應技術特徵，惟系爭產品
      係將充氣幫浦、洩氣閥、蜂鳴器設於控制器內，並將導氣
      管獨立設置於主機本體與控制器之間，此部分之技術特徵
      並未落入上開構成要件(4)之文義範圍等節不爭執，僅爭執
      該技術特徵是否落入上開構成要件(4)之均等範圍（97年2
      月22日筆錄參照）。經查，系爭產品將充氣幫浦、洩氣閥
      、蜂鳴器自主機本體移設於控制器內部，並將導氣管獨立
      設置於主機本體與控制器之間，經核此種技術手段確實具
      有降低主機本體重量、減輕使用者鼻部負荷而達到使用上
      更舒適之效果，其技術手段及結果自難謂與系爭專利實質
      相同。原告雖稱系爭專利雖將充氣幫浦、洩氣閥放置於主
      機本體中，但可採不影響整體功能之小型充氣幫浦，不致
      造成鼻部負荷等語，惟本院關於「均等論」之適用，審酌
      重點在系爭產品所採行之技術手段是否與系爭專利實質相
      同、是否能達成實質相同的功能而產生實質相同的結果，
      至於是否有其他方法亦可使系爭專利實施後可達到系爭產
      品所以採行不同技術手段所欲獲致之結果，並非所問，更
      不得以原告依系爭專利所製成之產品（而非系爭專利本身
      ）判斷「均等論」中「實質相同」之要件。從而，系爭產
      品採取前述變更部分元件位置之技術手段，既難謂與系爭
      專利實質相同並產生實質相同之結果，自無適用均等論以
      擴大系爭專利之申請專利範圍之必要。
六、綜上所述，被告銷售之系爭產品並未落入申請專利範圍中，
    而構成對系爭專利之侵害。從而，原告依據侵權行為之法律
    關係及公司法第23條，請求被告連帶賠償其專利權遭侵害之
    損害，為無理由，應予駁回。
七、因本件事證已臻明確，兩造其餘主張陳述及所提之證據，經
    本院斟酌後，認與判決結果不生影響，均毋庸再予論述，附
    此敘明。
八、訴訟費用負擔之依據：民事訴訟法第78條。
中    華    民    國    98    年    2     月    13    日
                  民事第二庭    法  官  歐陽漢菁
以上正本係照原本作成
如對本判決上訴，須於判決送達後20日內向本院提出上訴狀
中    華    民    國    98    年    2     月    13    日
                                書記官  吳貞瑩


司法院資訊處製作；財團法人民間司法改革基金會備份。
